【裁判字號】    97,上易,170
【裁判日期】    970624
【裁判案由】    返還共有物等
【裁判全文】
臺灣高等法院民事判決                 97年度上易字第170號
上  訴  人  甲○○
                      9弄9號1樓
                      (送達處所：住臺北市中正區○○○路○
                      段242號）
訴訟代理人  謝心味律師
複  代理人  蕭佳灶律師
被  上訴人  乙○○
訴訟代理人  陳明暉律師
上列當事人間請求返還共有物事件，上訴人對於中華民國96年8
月16日臺灣臺北地方法院95年度訴字第10690號第一審判決提起
上訴，並為訴之追加，本院於97年6月10日言詞辯論終結，判決
如下：
    主      文
原判決關於(一)駁回上訴人後開第二項、第三項之訴部分；(二)該部
分假執行之聲請，(三)訴訟費用之裁判除確定部分外，均廢棄。
被上訴人應將台北市○○區○○街二六四巷九號頂樓平台如附圖
所示Ａ、Ｂ之建物拆除，並將該頂樓平台返還上訴人及其他全體
共有人。
被上訴人應給付上訴人新台幣壹拾肆萬零佰肆拾元，及自民國
九十五年十月三十一日起至清償日止，按週年利率百分之五計算
利息。
其餘上訴駁回。
被上訴人應自九十六年三月二十二日起至拆除前開頂樓平台之日
止，按月給付上訴人新台幣貳仟玖佰貳拾肆元。
其餘追加之訴駁回。
第一、二審及追加之訴訴訟費用除確定部分外，由被上訴人負擔
十分之九，餘由上訴人負擔。
    事實及理由
一、按第二審訴之變更或追加，非經他造同意，不得為之。但民
    事訴訟法第255條第1項第2款至第6款情形，不在此限；同法
    第446條第1項定有明文。本件上訴人關於請求被上訴人給付
    占用頂樓平台相當於租金之不當得利，於本院擴張起訴聲明
    請求被上訴人自民國96年9月22日起至拆除頂樓平台之日止
    ，按月給付上訴人新台幣（下同）3,750元，雖為被上訴人
    所不同意（見本院卷第50頁反面），但其符合民事訴訟法第
    255條第1項第3款之情事，依同法第446條第1項但書規定，
    應予准許 ，合先敘明。
二、上訴人主張：其為門牌號碼台北市○○區○○街264巷9號（
    下稱系爭建物）3樓之所有權人，頂樓4樓房屋為被上訴人之
    前夫即訴外人陳央宗所有，陳央宗自83年11月起即強占樓頂
    平台並加蓋如附圖所示編號A、B之違章建築（以下稱系爭違
    建），並將之出租予他人。嗣被上訴人於92年3月28日因夫
    妻贈與而取得系爭建物4樓所有權及系爭違建之事實上處分
    權，仍繼續將系爭違建出租予他人使用，已侵害上訴人及其
    他住戶對於頂樓平台之共同使用權。又被上訴人自85年6月
    至96年3月21日計130個月占用系爭違建，且上訴人對系爭建
    物屋頂平台所得主張之權利比例為4分之1，自得請求被上訴
    人返還其因此所得不當利益為747,500元。爰依民法第767條
    、第821條、第179條之規定，請求被上訴人應將附圖所示A
    、B部分之系爭違建拆除，並將該頂樓平台返於上訴人及其
    他全體共有人。被上訴人應給付上訴人747,500元，及自起
    訴狀繕本送達之翌日起至清償日止，按週年利率百分之五計
    算之利息。願供擔保請准宣告假執行。原審判決上訴人敗訴
    ，上訴人部分聲明不服提起上訴，聲明：1.原判決關於駁回
    後開2、3項部分廢棄。2.被上訴人應將系爭建物4頂樓平台
    如附圖所示A、B之建物拆除，並將該頂樓平台返還上訴人及
    其他全體共有人。3.被上訴人應給付上訴人157,500元，及
    自起訴狀繕本送達翌日起至清償日止，按週年利率百分之五
    計算之利息（上訴人請求不當得利逾上訴聲明範圍部分，上
    訴人未聲明不服而告確定）。並追加依不當得利返還請求權
    ，請求被上訴人應自96年3月22日起至拆除系爭建物頂樓平
    台建物之日止，按月給付上訴人3,750元。
三、被上訴人則以：系爭建物於63年12月取得使用執照，依當時
    買賣實務均由頂樓屋主使用、管理屋頂平台，且被上訴人前
    夫陳央宗因防治頂樓漏水及4樓酷熱等問題，乃於81年至83
    年間將屋頂平台重新整理，加蓋10餘坪鐵皮屋以有效防水隔
    熱，並用以自住，於加蓋時均有得到其他樓層屋主的口頭同
    意，在不影響住戶公共安全、衛生、安寧之前提下，有單獨
    使用的權利以及管理修繕的義務。而上訴人購得系爭建物3
    樓時，系爭違建即已存在，上訴人自應受此約定之拘束。另
    陳英宗已搭建系爭違建十數年，上訴人之前手黃萌及上訴人
    均無異議，且上訴人復要求被上訴人負擔系爭建物公共設施
    修繕及清潔費用等，自應認其有默示分管之協議。再者，被
    上訴人於92年與陳央宗離婚而取得系爭建物及系爭違建，在
    獨自撫育女兒的經濟壓力下，才將系爭違建出租，租金為每
    月10,000元等語，資為抗辯。對上訴人之上訴，答辯聲明：
    上訴駁回。
四、兩造不爭執事項（見本院卷81頁）：
  (一)系爭違建於83年間由被上訴人之前夫陳央宗搭建。
  (二)上訴人於85年間向前手黃萌購買系爭建物3樓，於同年6 月
    19日登記為所有權人，於同年9月搬入居住。
  (三)被上訴人於92年9月22日因夫妻贈與，而由陳央宗將系爭建
    物4樓移轉登記予被上訴人。
  (四)系爭建物1、2樓所有人為吳淑美，現出租予他人。
五、上訴人主張被上訴人占用系爭建物頂樓平台如附圖所示A、B
    之違建，經原審會同台北市大安地政事務所測量人員履勘現
    場，並囑託該地政事務所測量，有勘驗測量筆錄及大安地政
    事務所96年4月20日北市大地二字第09630458900號函附如附
    圖複丈成果圖在卷可稽（見原審卷第180頁、第183頁），且
    為被上訴人所不爭執，堪信為真。上訴人主張被上訴人無權
    占用頂樓平台如附圖A、B部分，惟為被上訴人所否認，並以
    前揭情詞置辯，查：
  (一)按大樓屋頂平台，乃所以維護建築之安全與外觀，性質上不
    許分割而獨立為區分所有之客體，應由全體住戶共同使用，
    屬於大樓之共同部分，依民法第799條規定，應推定為大樓
    各區分所有人之共有。又各共有人，按其應有部分，對於共
    有物全部，有使用收益之權，除契約另有訂定外，由共有人
    共同管理之，民法第818條及第820條第1項亦分別定有明文
    。而共有人對共有物之特定部分占用收益，原則上須徵得其
    他共有人全體同意。但如共有人間約定就共有物劃定範圍，
    各自占用共有物之特定部分而為管理之分管契約，雖非法所
    不許，但就主張其有分管契約之當事人，自應負舉證責任。
    本件被上訴人抗辯其有權占用系爭頂樓平台，乃其前夫陳央
    宗搭蓋系爭違建時有經全體共有人同意，且上訴人遷入系爭
    建物3樓已10年，對被上訴人就系爭違建之使用均予容忍而
    未干涉，就被上訴人使用頂樓平台，已成立默示分管契約云
    云。
  (二)被上訴人主張陳央宗搭蓋系爭違建時已得全體住戶同意等情
    ，固據提出系爭建物1、2樓所有權人吳淑美於96年1月30日
    經美國駐洛衫磯台北經濟辦事處認證出具之建築物屋頂平台
    單獨使用同意書為證（見原審卷第136頁至第137頁）。惟按
    以人為證據方法，並以其陳述之證言供證據之用者是為人證
    ，除有民事訴訟法第350條第1項、第2項、第3項之情形外，
    必須證人親自到場。本件證人吳淑美出具同意書固記載：「
    本人已於民國八十一年六月同意陳央宗先生，位於台北市○
    ○區○○街264巷9號4樓之屋頂平台上，在不影響住戶公共
    安全、衛生、安寧之前提下，可單獨使用並增建，特此證明
    」，但其僅係證人吳淑美出具之書面陳述，既未經兩造同意
    ，復未經吳淑美具結，並提出經公證人認證後之結文，以確
    保陳述書狀之真正，其不符民事訴訟法第350條第2項之情形
    ，則吳淑美出具前揭書面陳述，不具證據能力，不予採憑。
    另系爭3樓建物所有權人即上訴人之前手黃萌，就其是否同
    意陳央宗搭蓋系爭違建等情，依證人即仲介上訴人買受系爭
    房屋之丙○○證稱：「…到了現場看完房子之後，張小姐（
    按係指上訴人）要求去頂樓看，到了樓梯間，才發現頂樓有
    上鎖，屋主黃萌說頂樓是4樓鎖的，所以第一次沒有看到頂
    樓，…張小姐表示要看頂樓，屋主才向4樓拿鑰匙讓我們上
    去看，頂樓確實有加蓋，後來問屋主，頂樓為何加蓋？他說
    他不清楚，我據實告知張小姐『屋主告知頂樓加蓋與他沒有
    關係』…屋主告知我們，頂樓加蓋與他無關。…（黃萌）都
    沒有說同意或不同意，只有說與他沒有關係。」（見本院卷
    第64頁反面至第65頁反面）。是上訴人之前手黃萌僅表明頂
    樓加蓋與其無關，被上訴人既未能證明黃萌有同意陳央宗加
    蓋頂樓，被上訴人抗辯陳央宗加蓋頂樓有得系爭建物全體屋
    主同意，就頂樓之使用有成立分管協議云云，要無足取。
  (三)復按所謂默示之意思表示，係指依表意人之舉動或其他情事
    ，足以間接推知其效果意思者而言，若單純之沉默，則除
    有特別情事，依社會觀念可認為一定意思表示者外，不得謂
    為默示之意思表示（最高法院29年上字第762號判例意旨參
    照)。本件被上訴人主張黃萌對其搭蓋系爭違建，並未反對
    之意思，且上訴人遷入系爭建物已8年，早已知悉系爭違建
    之存在，復且要求被上訴人系爭違建部分亦應分攤公設清潔
    、整修費，上訴人顯已默示同意云云，固據提出收據、發票
    、收據為證（見原審卷第121頁至第124頁）。惟核閱被上訴
    人提出前揭單據，係被上訴人於93年至95年分攤清潔費每月
    300元，依被上訴人自陳其將系爭違建出租第三人使用，則
    被上訴人每月分攤樓梯間清潔費300元，乃理所當然。另系
    爭建物於93年、94年間因抽水肥、水塔及水槽清洗、沉水馬
    故障、修大門鎖等，上訴人雖要求被上訴人分攤該費用之5
    分之2，乃係上訴人因被上訴人事實上占用頂樓公共區域，
    而提出被上訴人應分擔其費用之要求，被上訴人亦係因系爭
    違建占用頂樓平台而應支出系爭建物公設整修費用而已，依
    社會一般觀念，不足表示上訴人即同意被上訴人有使用頂樓
    平台權限，被上訴人據以推論上訴人有同意其使用頂樓平台
    之默示意思表示云云，無足可取。另被上訴人就上訴人或其
    前手究竟有何舉動或其他情事，足以間接推知被上訴人有同
    意上訴人占用頂樓平台之事實，既未能舉證以明其實，斷難
    徒憑上訴人或其前手黃萌遲未向被上訴人或陳央宗表示應拆
    除系爭違建之單純沉默，遽以推論上訴人或其前手黃萌有默
    示同意被上訴人得占用頂樓平台之分管協議，上訴人主張被
    上訴人有默示同意其占用頂樓平台，殊難採信。
六、按所有人對於無權占有或侵奪其所有物者，得請求返還之，
    對於妨害其所有權者，得請求除去之，有妨害其所有權之虞
    者，得請求防止之；各共有人對於第三人，得就共有物之全
    部為本於所有權之請求，但回復共有物之請求，僅得為共有
    人全體之利益為之，民法第767條、第821條定有明文。本件
    系爭違建係被上訴人前夫陳央宗因離婚協議而贈與，此經被
    上訴人陳明在卷（見原審卷第119頁、第190頁反面），即陳
    央宗已將系爭違建事實上之處分權贈與被上訴人，該違建占
    用系爭頂樓平台如附圖A、B所示既未經全體共有人同意，自
    屬侵害上訴人之共有權利，上訴人自得請求除去之，因此，
    上訴人依民法第767條除去侵害請求權之規定，請求上訴人
    拆除如附圖所示A、B之系爭違建，以及依民法第767條、第
    821條之規定，請求上訴人將共有之頂樓平台返還予被上訴
    人及其他共有人，自有理由，應予准許。
七、按民法第818條所定各共有人按其應有部分，對於共有物之
    全部有使用收益之權。係指各共有人得就共有物全部，於無
    害他共有人之權利限度內，可按其應有部分行使用益權而言
    。故共有人如逾越其應有部分之範圍使用收益時，即係超越
    其權利範圍而為使用收益，其所受超過利益，要難謂非不當
    得利（最高法院55年台上字第1949號判例意旨參照）。又無
    權占有他人之房屋，可能獲得相當於租金之利益，為社會通
    常之觀念 (最高法院61年台上字第1695號判例意旨參照)。
    本件被上訴人占用頂樓平台，既未經全體共有人同意而無權
    占用，且逾越其應有部分之範圍而使用，即屬無法律上原因
    而受有利益，並致共有人受損害，揆諸前開說明，被上訴人
    自得依民法第179條規定，按其應有部分請求上訴人給付其
    占用頂樓平台相當於租金不當得利。查，系爭建物位於建國
    南路2段201號金石堂書店旁，附近為台大學生宿舍，交通便
    利，附近有大安公園及台北市立圖書館總館及文化大學城區
    部，此經兩造陳明在卷（見原審卷第231頁），即系爭建物
    坐落交通便利、經濟繁榮、商業活動熱絡之區域。且被上訴
    人自93年9月27日起迄今出租系爭違建如附圖A部分與第三人
    ，每月租金10,000元，有被上訴人提出租約在卷可憑（見原
    審卷第233頁至第251頁），而附圖B部分則由被上訴人做為
    倉庫使用，此經上訴人陳明在卷，且為被上訴人所不爭執。
    茲參酌系爭建物前揭地理環境，及附圖A為59平方公尺，附
    圖B為10平方公尺，則依被上訴人出租附圖A違建之租金比例
    計算，被上訴人就附圖B部分每月應可獲1,695元之租金利益
    (10,000X10/59=1,695，元以下四捨五入，下同）。則上訴
    人請求被上訴人自92年3月22日至96年3月21日計4年之不當
    得利140,340元【（10,000+1,695)X12X4/4=140,340】，及
    自96年3月22日起至被上訴人拆除系爭違建之日止，按月給
    付2,924元【 (10,000+1,695)/4=2,924】，為有理由，應予
    准許，逾此範圍請求，為無理由，不應准許。
八、綜上所述，上訴人本於民法767條、第821條、第179條，請
    求被上訴人應將系爭建物頂樓平台如附圖所示A、B之建物拆
    除，並將該平台返還上訴人及其他全體共有人，被上訴人應
    給付上訴人140,340元，及自起訴狀繕本送達 (95年10月30
    日)翌日即95年10月31日起至清償日止，按週年利率百分之
    五計算之利息，為有理由，應予准許。逾此所為請求，為無
    理由，應予駁回。原審就上開應准許部分，為上訴人敗訴之
    判決，並駁回其假執行之聲請，尚有未洽，上訴意旨求予廢
    棄改判，為有理由，爰由本院予以廢棄改判如主文第二、三
    項所示。至於上訴人之請求不應准許部分，原判決為上訴人
    敗訴之判決，並駁回其假執行之聲請，經核於法並無不合，
    上訴意旨求予廢棄改判，為無理由，應駁回其上訴。至上訴
    人追加依不當得利返還請求權，請求被上訴人應自96年3月
    22日起至拆除系爭建物頂樓平台建物之日止，按月給付上訴
    人2,924元，為有理由，應予准許，逾此部分請求，應予駁
    回。
九、本件事證已明，兩造其餘攻擊防禦方法及未經援用之證據，
    經本院審酌後，核與本件之結論，不生影響，爰不一一贅述
    ，附此敘明。
十、據上論結，本件上訴為一部有理由，一部無理由，追加之訴
    一部有理由，一部無理由，依民事訴訟法第450條、第449條
    第1項、第79條，判決如主文。
中    華    民    國    97    年    6    月    24    日
                    民事第十一庭
                        審判長法  官   鄭雅萍
                              法  官   詹文馨
                              法  官   蘇芹英
正本係照原本作成。
不得上訴。
中    華    民    國    97    年    6     月    24    日
                              書記官   林初枝


司法院資訊處製作；財團法人民間司法改革基金會備份。
